【裁判字號】    97,訴,1505
【裁判日期】    971203
【裁判案由】    債務人異議之訴
【裁判全文】
臺灣高雄地方法院民事判決              97年度訴字第1505號
原      告  丙○○○
訴訟代理人  徐萍萍律師
被      告  陽信商業銀行股份有限公司
法定代理人  乙○○
訴訟代理人  甲○○
            丁○○
上列當事人間債務人異議之訴事件，本院民國97年11月19日言詞
辯論終結，判決如下：
    主  文
本院九十七年度司執字第二九八七0 號清償債務強制執行事件，
就附表利息欄(一)所示民國九十二年三月二十八日以前之利息請求
部分之強制執行程序，應予撤銷。
原告其餘之訴駁回。
訴訟費用由被告負擔十分之三，餘由原告負擔。
    事  實  及  理  由
一、原告主張：被告以本院76年度執字第5590號債權憑證（下稱
    系爭債權憑證）為執行名義，聲請對原告為強制執行，惟被
    告所執之執行名義，乃源於本院75年度促字第7330號清償債
    務之確定支付命令。系爭債權憑證成立日期為民國76年5 月
    21日，距被告97年3 月27日聲請強制執行時，本息已逾15年
    及5 年之時效。而系爭債權憑證上雖有「本件91年5 月14日
    經高雄地方法院91年度民執莊字第19255 號執行無效果」之
    記載，惟原告從未接獲被告之請求或法院之執行通知，否則
    被告當時自可就原告所有門牌號碼高雄市○○區○○路159
    號房地，及高雄市第二信用合作社大昌分社、新光商業銀行
    內之90萬元定存獲償，顯見被告自75年起即未曾行使權利，
    從無對原告有聲請強制執行之意思，是被告之本金、利息、
    違約金之請求權均已罹於時效，原告自得拒絕給付。被告雖
    抗辯原告已於97年4 月申請協議清償，足見承認本件利息債
    務存在，惟原告縱曾與被告聯繫，然由被告所提出之立委開
    會通知及申請書內並無顯示原告明知時效完成之事實而仍為
    承認之情狀，故原告顯無拋棄時效利益之意思表示，則原告
    當得主張因時效完成拒絕給付，爰依強制執行法第14條之規
    定提起本訴，並聲明(一)本院97年度司執字第29870 號強制執
    行事件所為之強制執行程序應予撤銷。(二)訴訟費用由被告負
    擔。
二、被告則以：伊於民國94年11月26日奉准依法概括承受高新商
    業銀行股份有限公司（下稱高新銀行）之一切權利義務。又
    高新銀行於91年5 月14日對原告聲請強制執行時，係對債權
    憑證上之全體債務人為之，且符合民法第129 條第2 項第5
    款之要件，此與債權憑證上未將原告列為債務人，而僅參與
    分配，不符合民法第129 條第2 項第5 款之情形不同，足見
    伊確有聲請強制執行之意，就本金、違約金部分已生中斷時
    效，並非如原告所言未曾行使權利，無從對原告強制執行；
    又利息係不斷衍生之債權，縱於97年3 月27日始提出執行，
    部分利息債權雖罹於時效，惟自92年3 月28日起至清償日止
    之利息債權尚未罹於時效，原告無法主張時效抗辯；且原告
    於97年4 月來行申請協議清償，並於97年5 月2 日透過立委
    協商處理本件債務，足見原告承認本件利息債務存在，自不
    得再以時效完成拒絕給付等語，資為抗辯。
三、兩造不爭執事項：
  (一)原告因擔任債務人即訴外人黃富士之連帶保證人而積欠高雄
    市第一信用合社欠款，經高雄市第一信用合社對債務人及原
    告發75年度促字第7330號清償債務之支付命令確定後，前經
    該信用合社對原告及債務人聲請強制執行，嗣因其等無財產
    可供執行，經本院核發系爭76年度執字第5590號債權憑證。
  (二)被告於94年11月26日奉准依法概括承受高新銀行之一切權利
    義務，而高新銀行之變更組織前為高雄市第一信用合社。
  (三)高雄市第一信用合社變更組織為高新銀行後，經高新銀行於
    91年間以上開憑證為執行名義，聲請對黃富士及原告強制執
    行，並以原告及黃富士均無財產為由，聲請本院於91年5 月
    14 日 換發債權憑證予高新銀行。
  (四)被告於概括承受高新銀行權利義務後，於97年3 月27日執上
    開換發之債權憑證，聲請對黃富士及原告為強制執行，經本
    院以系爭強制執行事件受理在案，並扣押原告在華南商業銀
    行大昌分行帳戶內之存款債權。
四、兩造之爭點及本院之論斷：
    按執行名義成立後，如有消滅或妨礙債權人請求之事由發生
    ，債務人得於強制執行程序終結前，向執行法院對債權人提
    起異議之訴，強制執行法第14條第1 項前段亦有明定。原告
    主張被告97年3 月27日聲請強制執行時，其本息已逾15年及
    5 年之時效。而系爭債權憑證上雖有「本件91年5 月14日經
    高雄地方法院91年度民執莊字第19255 號執行無效果」之記
    載，惟原告從無對原告有聲請強制執行之意思，不生中斷時
    效效力，另原告於97年4 月申請協議清償，並非明知時效完
    成之事實而仍為承認，無拋棄時效之意，是本件本金、利息
    、違約金債權均已罹於時效等語。而此為被告所否認，並以
    前揭情詞置辯。是本件兩造爭點為：被告對原告之債權（含
    本金、利息、違約金）是否已罹於時效？原告提起本件之訴
    訟，有無理由？茲論述如下：
  (一)本金債權部分：
    1.按請求權，因15年間不行使而消滅。但法律所定期間較短
      者，依其規定，民法第125 條定有明文。系爭76年度執字
      第5590號債權憑證所載289,693 元債權，係由訴外人高雄
      市第一信用合社本於消費借貸及連帶保證關係而發支付命
      令，有本院依職權調閱之91年度執字第19255 號卷足參，
      且為兩造所不爭執，已如前述，則本件本金債權之請求權
      時效，依民法第125 條之規定，應為15年。
    2.又按消滅時效，因起訴而中斷；開始執行行為或聲請強制
      執行，與起訴有同一效力；時效中斷者，自中斷之事由終
      止時，重行起算，民法第129 條第1 項第1 款、第2 項第
      5 款、第137 條第1 項分別定有明文。是聲請強制執行雖
      可發生中斷時效之效力，惟於該強制執行事件終結時，中
      斷之時效應重行起算。另「債務人無財產可供強制執行，
      或雖有財產經強制執行後所得之數額仍不足清償債務時，
      執行法院應命債權人於一個月內查報債務人財產。債權人
      到期不為報告或查報無財產者，應發給憑證，交債權人收
      執，載明俟發見有財產時，再予強制執行」、「債權人聲
      請執行，而陳明債務人現無財產可供執行者，執行法院得
      逕行發給憑證」，強制執行法第27條第1 項、第2 項定有
      明文。故執行法院依債權人聲請開始強制執行程序後，主
      動踐行第1 項所定之調查程序，或依同法第2 項之規定，
      被動受理債權人核發債權憑證之聲請，均得核發債權憑證
      ，以終結執行程序。是核發債權憑證予債權人，必先有債
      權人聲請強制執行之行為，即中斷原有時效期間之進行；
      嗣核發債權憑證，亦為執行程序終結之原因之一，其因開
      始執行而中斷之時效，即應由此重新起算。再強制執行法
      第27條對於法院核發債權憑證，並無次數之限制，故債權
      人以債權憑證聲請強制執行，如未發現債務人可供執行之
      財產，均得請求重新換發債權憑證以中斷時效。
    3.查訴外人高雄市第一信用合社對債務人即訴外人黃富士及
      原告向本院聲請發75年度促字第7330號清償債務之支付命
      令確定後，前經該信用合社對原告及黃富士聲請強制執行
      ，嗣因其等無財產可供執行，經本院於76年5 月21日核發
      系爭76年度執字第5590號債權憑證。又高雄市第一信用合
      社變更組織為高新銀行後，經高新銀行於91年間以上開憑
      證為執行名義，聲請對黃富士及原告強制執行換發債權憑
      證，經本院以91年度執字第19255 號執行事件受理後，依
      高新銀行聲請，以原告及黃富士均無財產為由，於91年5
      月14日換發債權憑證而執行終結；嗣被告因概括承受高新
      銀行權利義務後，於97年3 月27日第三次聲請強制執行，
      經本院以97年度司執字第29870 號強制執行事件執行事件
      受理，並扣押原告在華南商業銀行大昌分行帳戶內之存款
      債權在案，已據本院調閱上開91年度執字第19255 號、97
      年度司執字第29870 號執行卷宗查核屬實，兩造對上開3
      次執行程序亦不爭執。依上開說明，被告就本件債權第一
      次執行無結果經執行法院於76年5 月21日核發債權憑證，
      其因執行而中斷之請求權消滅時效應重行起算，又於訴外
      人高新銀行91年5 月14日聲請強制執行並請求換發債權憑
      證，亦未逾15年，且已進行之時效期間復重行起算，則被
      告於概括承受高新銀行權利義務後，再於97年3 月27 日
      聲請本件強制執行之執行名義，尚未罹於15年之消滅時效
      。
    4.原告雖主張被告於91年5 月14日聲請執行法院換發債權憑
      證，並非聲請強制執行，無中斷時效力，故本金債權已罹
      於時效云云。惟查被告於91年5 月14日聲請執行法院換發
      債權憑證而向本院民事執行處遞狀，其意即在於對原告為
      連帶債務人之財產為強制執行之聲請，此屬事理之當然；
      況於執行名義內容及聲請執行金額欄亦記載「債務人等應
      向債權人連帶給付新台幣貳拾捌萬玖仟陸佰玖拾參元及自
      民國七十五年四月十六日起至清償日止按年息百分之九點
      七五計算之利息，並自民國七十五年四月十六日起至清償
      日止逾期…之違約金，並賠償程序費用新台幣捌拾柒元。
      」，足認係表明聲請強制執行之意。是債務人縱有財產，
      如經債權人未依法查報或查報無財產時，揆諸前開說明，
      執行法院仍得發給憑證。原告雖舉最高法院95年台上字第
      1195號民事裁判，以被告所為換發憑證之行為非屬開始執
      行行為或聲請強制執行，主張本件本金債權已罹於時效。
      然上開民事裁判係針對參與分配之要件與事實為論斷，與
      系爭事實不同，原告引為主張之依據，並無理由。而系爭
      債權憑證迄未撤銷，為原告所不爭執。系爭債權之請求權
      時效既因於76間換發系爭債權憑證後，於未逾15年之91
      年5 月14日執上開債權憑證聲請強制執行，並請求換發債
      權憑證，使已進行之時效期間重行起算，則被告於97年3
      月27日聲請本件強制執行之執行名義，既尚未罹於15年之
      消滅時效。原告主張本金債權已罹於時效，及被告於91年
      5 月14日聲請執行法院換發債權憑證，並非聲請強制執行
      ，無中斷時效效力云云，洵屬無據。
  (二)利息債權部分：
    1.按利息、紅利、租金、贍養費、退職金及其他1 年或不及
      1 年之定期給付債權，其各期給付請求權，因5 年間不行
      使而消滅，民法第126 條定有明文。次按已發生之利息及
      違約金債權，皆為獨立之債權，非民法第295 條第1 項所
      謂之從屬債權（最高法院71年度台上字第4215號裁判要旨
      參照）。末按消滅時效因開始執行行為或聲請強制執行而
      中斷。時效中斷者，自中斷之事由終止時，重行起算。民
      法第129 條第2 項第5 款、第137 條第1 項分別定有明文
      。是本件被告所持系爭執行名義，關於利息部分之請求權
      消滅時效期間應為5 年。又被告對原告及黃富士之債權，
      曾於75年5 月21日經本院核發系爭債權憑證，則依民法第
      137 條第1 項規定，其中斷之請求權時效應自是時起重行
      起算，嗣於91年5 月14日第二次強制執行換發債權憑證，
      已超過5 年，又被告於97年3 月27日第三次聲請強制執行
      時，就92年3 月28日以前之利息部分，應已罹於5 年消滅
      時效，原告自得拒絕給付。故被告請求執行之利息債權就
      自民國75年4 月16日起至92年3 月27日止之利息債權部分
      之執行程序，即有消滅其請求執行之事由，應予撤銷。逾
      此部分之利息債權，原告仍執前開最高法院裁判，主張本
      件本金及利息債權均罹於時效，請求撤銷執行程序，要無
      足採。
    2.又被告就其對原告92年3 月28日前之利息債權，雖不否認
      業已罹於5 年之時效（見本院卷第52頁），惟以原告曾於
      97年4 月來行申請協議清償，並於97年5 月2 日透過立委
      協商處理本件債務，足見原告承認本件利息債務存在，自
      不得再以時效完成拒絕給付等語，資為抗辯。惟查民法第
      民法第144 條第2 項後段所謂之承認，須以契約為之，此
      與民法第129 條第1 項第2 款所謂之承認，指義務人可向
      請求權人表示是認其請求權存在之觀念通知而言，性質迥
      不相同。本件原告既未與被告以「契約」方式承認債務，
      且被告對原告提出申請債務協商之方案亦未曾同意，業據
      被告自承在卷（見本院卷第65頁），復有卷附申請書及原
      告內部簽呈可佐（見本院卷第57、82、83頁），自難據此
      主張原告明知效時效完成之事實，並有以契約承認利息債
      權之情，是被告自難執此抗辯原告已拋棄時效利益，本件
      無消滅其請求執行之事由。從而，被告此部分之抗辯，核
      無足採。
  3.違約金債權部分：
    按違約金之約定，依民法第250 條第2 項規定，除當事人另
    有訂定外，視為因不履行而生損害之賠償總額。又當事人約
    定如債務人不於適當時期履行債務時，即須支付違約金者，
    其違約金係以強制債務之履行為目的，實為確保債權效力之
    一種強制罰，與利息之性質迥然不同。再者，違約金乃賠償
    給付遲延所生之損害者，於債務人給付遲延時，債權人始得
    請求，既非定期給付之債務，其時效為15年而非5 年。而系
    爭執行名義之債權，除有利息之約定外，尚有違約金之約定
    ，故該違約金之約定，乃不於適當時期履行債務（給付遲延
    ）所生損害賠償總額之約定，依前所述，其請求權時效應為
    15年。又按開始執行行為或聲請強制執行有中斷消滅時效之
    效力，民法第129 條第2 項第5 款定有明文。查訴外人高雄
    市第一信用合社係於對黃富士及原告聲請發支付命令確定後
    ，曾對原告及黃富士聲請強制執行，嗣因其等無財產可供執
    行，前經本院於76年5 月21 日 核發系爭債權憑證。又於高
    雄市第一信用合社變更組織為高新銀行後，經高新銀行於91
    年間以上開憑證為執行名義，聲請對黃富士及原告強制執行
    換發債權憑證，經本院於91年5 月14日換發債權憑證而執行
    終結；嗣被告因概括承受高新銀行權利義務後，於97年3 月
    27日第三次聲請強制執行，經本院以97年度司執字第29870
    號強制執行事件執行事件受理在案，已如前述，則自76年5
    月21日起或91 年5月14日起或97年3 月27日起迄今，皆顯未
    逾15年，故系爭違約金債權未罹於時效。從而原告此部分主
    張，並非正當。
五、綜上所述，原告得拒絕給付75年4 月16日起至92年3 月27日
    期間之利息，已於前述，應認於此範圍有消滅被告請求之事
    由發生，依前揭說明，自不得強制執行此範圍之利息債權，
    原告請求撤銷本院97年度司執字第29870 號清償債務強制執
    行事件就此範圍利息債權（如附表利息欄(一)部分之利息債權
    ）所為之強制執行程序，即無不合，應予准許；逾此部分之
    請求，則無理由，應予駁回。
六、本件事證已臻明確，兩造其餘陳述主張、攻擊防禦方法及所
    提證據，經審酌後認於本判決結果不生影響，爰不一一論述
    ，附此敘明。
七、結論：本件原告之訴為一部有理由、一部無理由，依民事訴
    訟法第79條，判決如主文。
中    華    民    國    97    年    12    月    3    日
                  民事第五庭  審判長法  官  林玉心
                                    法  官  王奕勛
                                    法  官  楊淑珍
以上正本係照原本作成。
如不服本判決，應於送達後20日內，向本院提出上訴狀並表明上
訴理由，如於本判決宣示後送達前提起上訴者，應於判決送達後
10日內補提上訴理由書（須附繕本）。
中    華    民    國    97    年    12    月    3    日
                                    書記官  吳韻芳
┌─────────────────────────────────────────────┐
│本院97年度司執字第29870 號清償債務強制執行事件（執行名義：本院76年度執字第5590號債權憑證）│
├──┬─────┬────────────────┬───────────────────┤
│    │          │      利        息              │          違      約     金           │
│編號│  本 金   ├────────────────┼───────────────────┤
│    │（新台幣）│     （年息9.75%）              │逾期清償在6個月以內，按左列利率10%，逾│
├──┼─────┼────────────────┤期清償超過6個月以上，其超過6個月部分按│
│001 │289,693 元│(一)75年4 月16日起至92年3 月27日止│左列利率20%                           │
│    │          ├────────────────┤                                      │
│    │          │(二)92年3 月28日起至清償日止      │                                      │
└──┴─────┴────────────────┴───────────────────┘


司法院資訊處製作；財團法人民間司法改革基金會備份。
